【裁判字號】    92,保險上易,7
【裁判日期】    920902
【裁判案由】    給付保險金
【裁判全文】
臺灣高等法院臺中分院民事判決      九十二年度保險上易字第七號
      上  訴  人  中國人壽保險股份有限公司
      法定代理人  甲○○
      複  代理人  乙○○
      被  上訴人  丙○○○
右當事人間給付保險金事件，上訴人對於中華民國九十二年五月二十六日臺灣臺中地
方法院第一審判決（九十二年度保險字第三二號），提起上訴，本院判決如左：
      主      文
上訴駁回。
第二審訴訟費用由上訴人負擔。
      事實及理由
一、被上訴人主張：被保險人侯惠自民國（下同）八十二年二月二十日起，向上訴
    人投保二十年期長青終身保險契約（保單號碼Ｚ0000000000，下稱系
    爭保險契約），主契約壽險保額為新台幣（下同）三十萬元，另附加特約「意外
    傷害事故死亡」一百萬元，並指定伊為受益人，被保險人侯惠嗣於九十年十一
    月廿一日參加所服務之臺中市中正國小運動會後，於十四時三十分許被人發現全
    身赤裸浮屍於臺中市麻園頭溪中，經台灣臺中地方法院檢察署檢察官會同法醫師
    相驗後，出具相驗證明書記載被保險人侯惠之死亡原因為「生前溺斃，似無他
    殺之嫌」。伊乃依系爭保險契約約定向上訴人請求給付理賠金，上訴人以被保險
    人侯惠身故原因尚無法證明為意外事故所致為由，拒絕給付附加特約之意外身
    故保險金一百萬元。依系爭保險契約第十一條第二項約定：「．．．被保險人於
    本附約有效期間內，因遭遇外來突發的意外事故，並以此意外傷害事故為直接且
    單獨原因，自意外傷害事故發生之日起一百八十日內死亡者，本公司按身故時當
    年度保險金額給付意外傷害事故死亡保險金」，而所謂「外來」，乃有別於疾病
    從體內所引起之事故。「突發」則係指事故發生之不可預料性。另保險法第一百
    三十一條第二項規定：「前項意外傷害，指非由疾病引起之外來突發事故所致者
    」。本件被保險人侯惠之死因為生前溺水，顯非疾病所致，而屬外來之侵害，
    客觀上自係遭遇突發之不可預料情事始生保險事故，上訴人復表示不為被保險人
    侯惠係自殺身亡之抗辯，則被保險人侯惠之死亡自屬意外傷害所致，依約上
    訴人自應給付系爭保險契約之受益人即伊意外傷害事故死亡保險金一百萬元等情
    ，爰基於保險法第一條第一項，保險契約十一條第二款之法律關係起訴，求為命
    上訴人給付伊一百萬元及自九十一年七月二十六日起至清償日止，按年息百分之
    十加計遲延利息之判決。
二、上訴人對於被保險人侯惠確有於八十二年二月二十日向其保投二十年期長青終
    身保險（保單號碼Ｚ0000000000），主契約壽險保額為三十萬元，另
    附加特約「意外傷害事故死亡」一百萬元，並指定被上訴人為受益人，且於九十
    年十一月廿一日十四時三十分許為人發現全身赤裸浮屍於臺中市麻園頭溪中，經
    台灣臺中地方法院檢察署檢察官會同法醫師相驗後，出具相驗證明書記載被保險
    人侯惠之死亡原因為「生前溺斃，似無他殺之嫌」等情，並不爭執。惟以：依
    檢察官會同法醫師相驗後所出具之相驗證明書之記載，尚無從判斷被保險人侯惠
    溺斃之真正原因，且依台灣臺中地方法院檢察署九十年度相字第一六七八號相
    驗卷附被保險人侯惠之家人所製作之筆錄內容觀之，被保險人侯惠生前即有
    精神異常現象，事故發生當日清晨，更有令人不解之異常行為，足見被保險人侯
    惠於事故發生前之行為，並不在一般人正常合理可預期之範圍內，況法醫師亦
    判認被保險人身上衣物應為被保險人侯惠自行脫除，加以事故發生地點之臺中
    市麻園頭溪水流速度不大，水深尚不及膝，雖無證據可資認定被保險人侯惠係
    自殺身亡，惟實難合理說明被保險人侯惠係因「非因疾病外來突發之事故」而
    溺斃。核與系爭保險契約所約定之因遭遇外來突發的意外事故，並以此意外傷害
    事故為直接且單獨原因之要件不符。按，當事人主張有利於己之事實，就其事實
    有舉證責任，民事訴訟法第二百七十七條定有明文。「民事訴訟如係由原告主張
    權利者，應先由原告負舉證之責，若原告先不能舉證，以證實自己主張之事實為
    真實，則被告就其抗辯事實即令不能舉證，或其所舉證據尚有疵累，亦應駁回原
    告之請求。」最高法院十七年上字第九一七號亦著有判例。本件被上訴人就被保
    險人之死亡，固提出相驗屍體證明書為證，惟該證明書上就被保險人之死因係載
    為「生前溺斃，似無他殺之嫌」。此證書至多僅能證明侯惠係生前落水溺斃，
    無他殺之事實，尚無法證明其死亡確係出自意外事故。是就「曾遭受意外傷害事
    故致被保險人死亡」之原因事實，仍應由被上訴人負舉證責任。按我國保險法就
    意外傷害或死亡之定義確係採原因說，而於實務上，最高法院亦認：我保險法就
    意外傷害或死亡係採原因說，導致傷害或死亡之「原因」係出於外來突發之意外
    者，方屬意外傷害或死亡（該院九十二年度台上字第七一六號裁定就此闡釋甚明
    ），而本件被保險人係溺斃致死，溺斃係死亡之「結果」，而非死亡之「原因」
    ，被保險人可能之死因，並不只外來突發意外一端，亦有出於自為或其他者，此
    仍應由被上訴人就其主張死因係「出於外來突發之意外事實」為舉證。乃被上訴
    人竟僅主張「死者生前溺水，顯非疾病所致，即屬意外」，而未能進一步舉證證
    明侯惠之死因係出自外來突發事故，其主張即難採信，是其向伊請求給付附加
    特約之意外身故保險金一百萬元，於法尚非有據，伊予拒絕，為有理由等語，資
    為抗辯，而求為判決駁回被上訴人在原審之訴。
三、原審法院斟酌兩造之主張及攻擊防禦方法之結果，認被上訴人之訴為有理由，而
    為被上訴人勝訴之判決，命上訴人給付被上訴人一百萬元及自九十一年七月二十
    六日起至清償日止，按年息百分之十加計遲延利息。上訴人不服，提起上訴，聲
    明求為判決：(一)原判決廢棄；(二)被上訴人在第一審之訴駁回；(三)第一、二審訴訟
    費用由被上訴人負擔。被上訴人則答辯聲明求為判決駁回上訴人之上訴。
四、查本件被上訴人主張被保險人侯惠自八十二年二月二十日起，向上訴人投保系
    爭名為長青終身保險（保單號碼Ｚ0000000000）之保險契約，主契約壽險保額為
    三十萬元，另附加特約「意外傷害事故死亡」一百萬元，並指定被上訴人為受益
    人，被保險人侯惠嗣於九十年十一月廿一日參加所服務之臺中市中正國小運動
    會後，於十四時三十分許被人發現全身赤裸浮屍於臺中市麻園頭溪中，經台灣臺
    中地方法院檢察署檢察官會同法醫師相驗後，出具相驗證明書記載被保險人侯惠
    之死亡原因為「生前溺斃，似無他殺之嫌」。嗣被上訴人依系爭保險契約約定
    向上訴人請求給付理賠金，上訴人則以被保險人侯惠身故原因尚無法證明為意
    外事故所致為由，拒絕給付附加特約之意外身故保險金一百萬元等事實，業據被
    上訴人提出保險單、要保書、長青終身保險單條款及相驗屍體證明書各一份為證
    （均為影本），且為上訴人所不爭執；復與本院依職權向台灣臺中地方法院檢察
    署調閱之九十年度相字第一六七八號相驗卷證內容相符，核屬實在。從而，本事
    件之爭點乃為被保險人侯惠之死亡，是否屬於因遭遇意外傷害所致生之保險事
    故？
五、本件被保險人侯惠於八十二年二月二十日向被告所投保之二十年期長青終身保
    險（保單號碼Ｚ0000000000）所附加之「意外傷害事故死亡」特約，依系爭保險
    契約第十一條第二項約定觀之，固指「．．．被保險人於本附約有效期間內，因
    遭遇外來突發的意外事故，並以此意外傷害事故為直接且單獨原因，自意外傷害
    事故發生之日起一百八十日內死亡者」而言。惟按，定型化契約條款如有疑義時
    ，應作有利於消費者之解釋，消費者保護法第十一條第二項定有明文，次按，保
    險契約之解釋，應探求契約當事人之真意，不得拘泥於所用之文字；如有疑義時
    ，以作有利於被保險人之解釋為原則。又傷害保險人於被保險人遭受意外傷害及
    其所致殘廢或死亡時，負給付保險金額之責。前項意外傷害，指非由疾病引起之
    外來突發事故所致者，九十二年一月廿二日新修正之保險法第五十四條第二項、
    第一百三十一條另有明定。而保險法第一百三十一條第二項於九十二年一月廿二
    日針對「意外傷害」所增訂之「指非由疾病引起之外來突發事故所致者」立法定
    義，其立法緣由乃為：『說明：一、保險法第一百三十一條在實務上對於被保險
    入因非身體「內在疾病」之自身原因而死亡之情形，是否可以認定為意外，應否
    屬於保險事故之範疇，保險人應否負有保險金給付義務，向無明確之定見。二、
    因此，提案增訂同條第二項，明確將因自身原因且非屬疾病所造成傷害之情形納
    入意外之範疇，以定紛止息』（見卷附立法院公報相關議事紀錄）。參諸上開規
    定、立法沿革及保險法就「意外傷害」所為「指非由疾病引起之外來突發事故所
    致者」增訂條款係採負面表列之立法方式等情，本院因認有關意外傷害之舉證責
    任，被保險人或受益人僅須證明保險事故之發生，非由於被保險人自身之疾病所
    引起，且屬外來、突發者，即已盡其舉證之責，而無須就被保險人究係遭受何項
    事故而為舉證。如保險人抗辯非屬意外傷害所致者，則應就被保險人係緣於自身
    疾病而致生保險事故之另項積極事實，負舉證責任。又依保險法第二十九條第一
    、二項之規定，保險契約所涉之危險，固有客觀危險及主觀危險之分，其主觀危
    險，即被保險人之損害，係出於要保人或被保險人之故意者，則不在應予賠償之
    列，於本件保險契約，就此亦將之列為除外責任，而本件上訴人已自承其不主張
    被保險人侯惠係自殺，是本件應審究者，僅客觀危險之舉證責任而已。本件被
    保險人侯惠係生前溺水致死，此為二造均不爭執之事實。以原因說之立場分析
    ，溺水為致死之原因，死亡為溺水之結果，而「溺水」乙詞，係指存在於人體外
    之水，進入肺部造成氣體交換之機能障礙，因此，造成溺水現象之水，必為外來
    ，自非被保險人體內之因素。本件被保險人侯惠之死因乃係「溺斃」，自屬「
    外來」之原因，而非「內在」之疾病原因所致，此由台灣臺中地方法院檢察署檢
    察官會同法醫師相驗後，所出具相驗證明書所載被保險人侯惠之死亡原因為「
    生前溺斃，似無他殺之嫌」內容即可明確得知。另查，被保險人侯惠生前雖有
    舉止異常之情形，家人並懷疑其有精神上之疾病一節，固有前述偵查卷附被保險
    人侯惠之姊侯惠玲所製作之筆錄可參；另負責相驗之法醫師高大成於偵查中依
    被保險人侯惠之屍體情形，推斷被保險人侯惠未著衣物應屬自身所為。然查
    ，上訴人已表明並不就被保險人侯惠是否自殺身亡而為抗辯。則被保險人侯惠
    之精神狀態，及是否為其自脫衣著，應非其死亡之原因。則被保險人侯惠之
    溺水，自係出於意料之外或因不可預期之事故所致，而屬偶然之事故。另查，所
    謂身體之傷害，不僅指身體外部之傷害，即身體內部生理機能之傷害，亦包括在
    內。溺死者，於落水後，必先有生理上機能之傷害，而後始致死亡。被保險人侯
    惠既屬溺斃，則其係因身體之傷害致死，亦甚顯然。從而，被保險人侯惠之
    死因，應與前述新增訂之保險法第一百三十一條第二項所稱之「非由疾病引起之
    外來突發事故所致者」相符。而上訴人復未提出其他事證，供為上開保險事故仍
    係緣於被保險人侯惠自身之疾病或故意所為，自不得以保險法第一百三十一條
    第二項增訂前之上開定型化之契約條款，而為被上訴人應證明被保險人侯惠究
    係因何項「意外」事故而致死亡之抗辯。上訴人以此而拒絕理賠給付，難認有理
    由，其因而未於接到本件保險受益人即被上訴人之通知後十五日內為理賠給付，
    自屬可歸責於自己之事由，自應依保險法第三十四條第二項之規定給付遲延利息
    。從而被上訴人本於受益人之地位，依保險法第三十四條規定，請求上訴人於接
    到通知後十五日內給付意外傷害特約條款之死亡保險金一百萬元，及自九十一年
    七月廿六日起至清償日止，按週年利率百分之十計算之利息，為有理由，原審因
    而為被上訴人勝訴之判決，命上訴人如數給付上開本息，依法並無不合。上訴意
    旨，仍執陳詞，指摘原判決不當，聲明求予廢棄改判，為無理由，應予駁回。
六、本件事證已臻明確，兩造其餘攻擊防禦方法與舉證，核與判決結果無影響，爰不
    另逐一論述，附此敘明。
七、據上論結，本件上訴為無理由，依民事訴訟法第四百四十九條第一項、第七十八
    條，判決如主文。
中      華      民      國    九十二    年      九      月      二      日
~B1民事第五庭審判長法  官  古金男
~B2                法  官  邱森樟
~B3                法  官  朱  樑
右為正本係照原本作成。
兩造均不得上訴。
~B                書記官  陳秀真
中      華      民      國    九十二    年      九      月      三      日
                                                                        Ｙ


司法院資訊處製作；財團法人民間司法改革基金會備份。
